ACORDAO-COMPLETO-2519892

ACÓRDÃO 831/2022 ATA 13/2022 - PLENÁRIO

VISTOS, relatados e discutidos estes autos que tratam de revisão de ofício do registro tácito declarado por meio do Acórdão 7597/2021-TCU-Primeira Câmara, referente à concessão de pensão civil emitida pela Fundação Instituto Brasileiro de Geografia e Estatística e instituída pelo Sr. Jakson Silva em favor da Sra. Lilian Miranda Silva; 
ACORDAM os Ministros do Tribunal de Contas da União, reunidos em Sessão do Plenário, diante das razões expostas pelo Relator, com fundamento no art. 71, inciso III, da Constituição Federal e nos arts. 1º, inciso V, 39, inciso II, e 45 da Lei 8.443, de 16 de julho de 1992, c/c o art. 260, § 2º, do Regimento Interno e na Questão de Ordem constante da Ata 33, da Sessão Ordinária do Plenário de 16 de agosto de 2006, em:
9.1. rever de ofício o registro tácito declarado pelo Acórdão 7597/2021-TCU-Primeira Câmara, para considerar ilegal o ato de concessão de pensão civil instituído por Jakson Silva (XXX.940.977-XX) em favor de Lilian Miranda Silva (Sisac 10483608-05-2015-048157-9) , cancelando o respectivo registro;
9.1.1. dispensar a devolução dos valores indevidamente recebidos até a data da ciência, pela Fundação Instituto Brasileiro de Geografia e Estatística, do presente acórdão, com base no Enunciado 106 da Súmula da Jurisprudência do TCU; 
9.2. determinar à Fundação Instituto Brasileiro de Geografia e Estatística, com base no art. 45 da Lei 8.443/1992, que:
9.2.1. faça cessar os pagamentos decorrentes do ato impugnado, comunicando ao TCU, no prazo de 15 (quinze) dias, as providências adotadas, nos termos do art. 262, caput, do Regimento Interno do TCU, do art. 8º, caput, da Resolução-TCU 206/2007 e do art. 19, caput, da Instrução Normativa-TCU 78/2018;
9.2.2. esclareça à Sra. Lilian Miranda Silva quanto ao direito de escolher a parcela mais vantajosa, uma vez que não é possível perceber, em seus proventos de pensão, o pagamento concomitante das parcelas de quintos e opção.
9.2.3. comunique à interessada o teor desta decisão, alertando-a de que o efeito suspensivo proveniente da interposição de eventual recurso não a exime da devolução dos valores percebidos indevidamente após as respectivas notificações, caso o recurso não seja provido; 
9.2.4. no prazo de 30 (trinta) dias, contados da ciência desta decisão, envie a este Tribunal documentos comprobatórios de que a interessada está ciente da presente deliberação.

Revisão de ofício de acórdão que declarou o registro tácito de ato de concessão de pensão civil.

Fundação Instituto Brasileiro de Geografia e Estatística.

3. Interessada: Lilian Miranda Silva (XXX.850.221-XX).

13.1. Ministros presentes: Ana Arraes (Presidente), Benjamin Zymler, Augusto Nardes, Bruno Dantas, Vital do Rêgo (Relator) e Antonio Anastasia.
13.2. Ministro-Substituto convocado: Weder de Oliveira.

VITAL DO RÊGO

Adoto como relatório, com os devidos ajustes de forma, a instrução elaborada no âmbito da Secretaria de Fiscalização de Integridade de Atos e Pagamentos de Pessoal e de Benefícios Sociais - Sefip (peça 24) , com a qual se manifestou de acordo o corpo gerencial daquela unidade técnica especializada (peça 25) , a seguir transcrita:
INTRODUÇÃO
1.	Os atos constantes do presente processo foram considerados legais no âmbito do Acórdão 7597/2021-TCU-Primeira Câmara, de relatoria do Ministro-Substituto Augusto Sherman Cavalcanti (peça 13) , com exceção do ato de concessão de pensão civil instituído por Jakson Silva (XXX.940.977-XX) em favor de Lilian Miranda Silva (XXX.850.221-XX) , que foi considerado automaticamente registrado em 1/10/2020.
2.	Em relação ao referido ato de pensão, o mesmo Acórdão determinou a adoção dos procedimentos necessários com vistas à revisão de ofício, nos termos do subitem 9.2.1 do Acórdão 122/2021-TCU-Plenário, de relatoria do Ministro Walton Alencar Rodrigues.
HISTÓRICO 
3.	Após a prolação do supracitado Acórdão, realizou-se o envio da devida oitiva à interessada (peça 19) .
4.	 Conforme peça 20, há comprovante de recebimento da correspondência (peça 20) . A resposta encaminhada pela interessada está acostada à peça 21.
EXAME TÉCNICO 
5.	No referido ato, conforme peça 9, detectou-se o pagamento concomitante de "opção" e "quintos".
6.	Nos termos do Acórdão 2988/2018-TCU-Plenário (Relatora Ministra Ana Arraes) , ficou decidido que os servidores que tenham satisfeito os pressupostos temporais estabelecidos no art. 193 da Lei 8.112/1990 e os requisitos para aposentadoria até 18/1/1995, podem acrescer aos proventos de inatividade, deferidos com base na remuneração do cargo efetivo, o valor da função de confiança, paga pelo valor integral, ou a vantagem dos quintos/décimos/VPNI, de forma não cumulativa, em razão da vedação contida no § 2º do próprio art. 193 da Lei 8.112/1990.
7.	Em sua defesa, a beneficiária apresentou, em suma, os seguintes argumentos a favor das parcelas questionadas, conforme peça 21:
a) o instituidor possuía todos os requisitos exigidos em lei e, por haver exercido o cargo de confiança sob o regime de "opção", se fez possível ao então servidor a concessão da vantagem dos quintos/décimos (peça 21, p. 2) ;
b) é direito adquirido da pensionista permanecer recebendo acumulativamente as duas vantagens supracitadas em seu benefício, pois o instituidor da pensão, na data de sua aposentadoria, possuía todos os requisitos legais para recebê-las concomitantemente (peça 21, p. 4) .
8.	Sobre o pagamento cumulativo de "quintos" com "opção", a possibilidade de carrear para a aposentadoria as vantagens da comissão ou função gratificada adveio com a Lei 1.711/1952, que assim estabelecia em seu art. 180:
"Art. 180. O funcionário que contar mais de 35 anos de serviço público será aposentado:
a) com as vantagens da comissão ou função gratificada em cujo exercício se achar, desde que o exercício abranja, sem interrupção, os cinco anos anteriores;
b) com idênticas vantagens, desde que o exercício do cargo em comissão ou da função gratificada tenha compreendido um período de dez anos, consecutivos ou não, mesmo que, ao aposentar-se, o funcionário já esteja fora daquele exercício".
9.	Tal previsão também estava no art. 193 da Lei 8.112/1990:
"Art. 193. O servidor que tiver exercido função de direção, chefia, assessoramento, assistência ou cargo em comissão, por período de 5 (cinco) anos consecutivos, ou 10 (dez) anos interpolados, poderá aposentar-se com a gratificação da função ou remuneração do cargo em comissão, de maior valor, desde que exercido por um período mínimo de 2 (dois) anos.
§ 1° Quando o exercício da função ou cargo em comissão de maior valor não corresponder ao período de 2 (dois) anos, será incorporada a gratificação ou remuneração da função ou cargo em comissão imediatamente inferior dentre os exercidos.
§ 2° A aplicação do disposto neste artigo exclui as vantagens previstas no art. 192, bem como a incorporação de que trata o art. 62, ressalvado o direito de opção".
10.	 Esse regramento vigorou até o dia 18 de janeiro de 1995, quando foi editado a Medida Provisória 831 que, depois de diversas reedições, foi convertida na Lei 9.527/1997.
11.	 A Lei 9.624/1998 também tratou de disciplinar a data limite para a concessão da vantagem do art. 193 da Lei 8.112/1990:
"Art. 7º É assegurado o direito à vantagem de que trata a art. 193 da Lei nº 8.112, de 1990, aos servidores que, até 19 de janeiro de 1995, tenham completado todos os requisitos para obtenção de aposentadoria dentro das normas até então vigentes.
Parágrafo único. A aplicação do disposto no caput exclui a incorporação a que se referia o art. 62 e as vantagens previstas no art. 192 da Lei nº 8.112, de 1990".
12. Já a possibilidade de carrear para a aposentadoria a vantagem de "opção" adveio com a edição da Lei 8.911/1994, que assim estabelecia:
Art. 2º É facultado ao servidor investido em cargo em comissão ou função de direção, chefia e assessoramento, previstos nesta Lei, optar pela remuneração correspondente ao vencimento de seu cargo efetivo, acrescido de cinqüenta e cinco por cento do vencimento fixado para o cargo em comissão, ou das funções de direção, chefia e assessoramento e da gratificação de atividade pelo desempenho de função, e mais a representação mensal.
Parágrafo único. O servidor investido em função gratificada (FG) ou de representação (GR) , ou assemelhadas, constantes do Anexo desta Lei, perceberá o valor do vencimento do cargo efetivo, acrescido da remuneração da função para a qual foi designado.
...........
Art. 11. A vantagem de que trata esta Lei integra os proventos de aposentadoria e pensões.
13.	 Assim, ao analisar o tema, no âmbito do Acórdão 2076/2005-TCU-Plenário (Ministro Revisor Valmir Campelo) , este Tribunal fixou entendimento de que seria assegurado na aposentadoria a vantagem decorrente da opção, prevista no art. 2º da Lei nº 8.911/94, aos servidores que, até a data de 18 de janeiro de 1995, tenham satisfeito os pressupostos temporais estabelecidos no art. 193 da Lei 8.112/90, ainda que sem os requisitos para aposentação em qualquer modalidade.
14.	 Tal Acórdão foi proferido em Embargos de Declaração opostos ao Acórdão 589/2005-TCU-Plenário (Ministro-Relator Augusto Sherman) , que, por sua vez, foi oriundo de Recurso de Reexame contra a Decisão 844/2001 - Plenário (Ministro-Relator Walton Alencar Rodrigues) .
15.	 Ao proferir tal entendimento no Acórdão 2.076/2005, este Tribunal baseou-se no conteúdo das Leis 8.112/1990, 8.911/1994 e 9.624/1998 sobre o posicionamento da vantagem de opção na aposentadoria. Entretanto, nada diz esse acórdão quanto à acumulação com outras vantagens. A Lei 8.112/1990, em seu art. 193, § 2º, e a Lei 9.624/1998, em seu art. 7º, parágrafo único, supratranscritos, são claras quanto ao impedimento de se acumularem rubricas de origem semelhante, no caso em tela, rubricas decorrentes da ocupação de função comissionada ou cargo em comissão.
16.	 Corroborando com o comando dessas leis citadas no parágrafo anterior, no âmbito do Acórdão 2988/2018-TCU-Plenário (Ministra-Relatora Ana Arraes) , este Tribunal deixou assente que os servidores que tenham satisfeito os pressupostos temporais no art. 193 da Lei 8.112/1990 e os requisitos para aposentadoria até 18/1/1995, podem acrescer aos proventos de inatividade, deferidos com base na remuneração do cargo efetivo, o valor da função de confiança ou a vantagem dos quintos/décimos/VPNI, de forma não cumulativa, em razão da vedação contida no § 2º do próprio art. 193 da Lei 8.112/1990.
17.	 Diante do exposto, é ilegal a concessão cumulativa das vantagens de "quintos" e "opção", o que estaria vedado pelo art. 193, § 2º, da Lei 8.112/1990 e art. 7º, parágrafo único, da Lei 9.624/1998.
18.	 Sobre o direito adquirido, é preciso ressaltar que o acórdão que considerar legal o ato e determinar o seu registro (ou que reconhecer o registro tácito do ato) não faz coisa julgada administrativa e pode ser revisto de ofício pelo Tribunal, com a oitiva do Ministério Público e do beneficiário do ato, dentro do prazo de cinco anos da apreciação, se verificado que o ato viola a ordem jurídica, o que ocorre no presente caso (§2º do art. 260 do Regimento Interno do TCU) . 
19.	 Assim, o Acórdão 7597/2021-TCU-Primeira Câmara deve ser revisto de ofício para considerar ilegal a pensão civil instituída pelo Sr. Jakson Silva (XXX.940.977-XX) em favor de Lilian Miranda Silva (XXX.850.221-XX) , nos termos do art. 260, § 2º, do Regimento Interno do TCU. Ressalte-se que o referido acórdão foi exarado em 4/5/2021  (peça 13) , estando, portanto, no prazo descrito no art. 260, § 2º, do RITCU, e no Acórdão 122/2021-TCU-Plenário, para a revisão de ofício nos casos de violação da ordem jurídica. 
CONCLUSÃO  
20. Em vista do Acórdão 7597/2021-TCU-Primeira Câmara, procedeu-se nova análise do ato de concessão de pensão civil instituída pelo Sr. Jakson Silva (XXX.940.977-XX) em favor de Lilian Miranda Silva (XXX.850.221-XX) .  
21.	 Constatou-se a acumulação das parcelas "quintos" e opção", o que é vedado pela jurisprudência desta Corte de Contas. 
22. Assim, cabe revisão de ofício do Acórdão 7597/2021-TCU-Primeira Câmara Acórdão, para considerar ilegal o referido ato, recusando-se o seu registro.
PROPOSTA DE ENCAMINHAMENTO 
23.	 Ante o exposto, propõe-se: 
a) rever de ofício o Acórdão 7597/2021-TCU-Primeira Câmara para considerar ilegal e recusar registro ao ato inicial de concessão de pensão civil instituída por Jakson Silva (XXX.940.977-XX) em favor de Lilian Miranda Silva (XXX.850.221-XX) , com base nos arts. 71, inciso III, da Constituição Federal, 1o, inciso V, e 39, inciso II, da Lei 8.443/1992 e 260, § 2o, do Regimento Interno do Tribunal de Contas da União (TCU) ; 
b) dispensar a devolução dos valores indevidamente recebidos até a data da ciência pela Unidade Jurisdicionada do acórdão que vier a ser proferido, com base no Enunciado 106 da Súmula da Jurisprudência do TCU; 
c) determinar à Unidade Jurisdicionada, com base no art. 45 da Lei 8.443/1992 e no art. 4º, inciso I, da Resolução TCU 315/2020, que: 
c.1) faça cessar os pagamentos decorrentes do ato impugnado, comunicando ao TCU, no prazo de quinze dias, as providências adotadas, nos termos dos art. 262, caput, do Regimento Interno do TCU, 8o, caput, da Resolução - TCU 206/2007; 
c.2) emita novo ato, livre da irregularidade apontada, submetendo-o ao TCU pelo e-Pessoal no prazo de trinta dias, nos termos dos arts. 262, § 2o, do Regimento Interno do TCU; 
c.3) informe à interessada o teor do acórdão que vier a ser prolatado, encaminhando ao TCU, no prazo de trinta dias, comprovante da data de ciência pelos interessados, nos termos do art. 4o, § 3o, da Resolução - TCU 170/2004, esclarecendo ainda a possibilidade de optar por uma das parcelas questionadas;
c.4) alerte a interessada de que o efeito suspensivo proveniente de eventual interposição de recurso junto ao TCU não a exime da devolução dos valores indevidamente percebidos após a notificação, em caso de não provimento desse recurso.
2. 	O Ministério Público junto ao TCU manifestou-se de acordo com a proposição da unidade técnica (peça 26) .
	É o Relatório.

não há.

Procurador Júlio Marcelo de Oliveira.

PENSÃO CIVIL. PAGAMENTO CUMULATIVO DE QUINTOS COM OPÇÃO, DEFERIDOS NA APOSENTADORIA DO INSTITUIDOR DESDE 26/6/1991. REGISTRO AUTOMÁTICO DA CONCESSÃO PELO DECURSO DO PRAZO QUINQUENAL. CUMPRIMENTO, PELO INSTITUIDOR, DOS REQUISITOS ENTÃO EXIGIDOS PARA A PERCEPÇÃO DA OPÇÃO. IMPOSSIBILIDADE DA PERCEPÇÃO CUMULATIVA DE QUINTOS E OPÇÃO NOS PROVENTOS DE PENSÃO. REVISÃO DE OFÍCIO DO REGISTRO TÁCITO DECLARADO PELO ACÓRDÃO 7.597/2021-TCU-1ª CÂMARA, PARA CONSIDERAR ILEGAL A CONCESSÃO. DETERMINAÇÕES.

PENSÃO CIVIL (PCIV)

Secretaria de Fiscalização de Integridade de Atos e Pagamentos de Pessoal e de Benefícios Sociais (Sefip).

Trata-se de revisão de ofício, prevista no art. 260, § 2º, do RITCU, do registro tácito declarado por meio do Acórdão 7597/2021-TCU-Primeira Câmara. 
2. Na referida decisão, em respeito à tese firmada pelo Supremo Tribunal Federal - STF no julgamento do RE 636.553, esta Corte de Contas declarou o registro tácito do ato de concessão de pensão civil emitido pela Fundação Instituto Brasileiro de Geografia e Estatística e instituída pelo Sr. Jakson Silva em favor da Sra. Lilian Miranda Silva. O aresto mencionado determinou o retorno dos autos à unidade técnica para a adoção dos procedimentos necessários com vistas à revisão de ofício do registro, em razão da seguinte irregularidade:
 (...) 
A unidade técnica opinou pela ilegalidade da pensão civil de Lilian Miranda Silva (peça 6) , em razão da inclusão nos proventos de parcela de "Quintos" cumulativamente com a vantagem denominada de "Opção"
 (...) 
Assim, por esses fundamentos, entendo que o ato inicial da aposentadora da Sr.ª Lilian Miranda Silva, deve ser considerado tacitamente registrado desde 1º/10/2020, considerando os cinco anos transcorridos. Todavia, no lastro do que vem decidindo esta Corte de Contas, os autos devem ser encaminhados à Sefip para adoção das medidas com vistas à revisão de ofício, nos termos preconizados na decisão dos embargos de declaração opostos ao mencionado RE 636.553.
3. Ao levar a efeito a revisão de ofício em epígrafe, a Secretaria de Fiscalização de Integridade de Atos e Pagamentos de Pessoal e de Benefícios Sociais - Sefip encaminhou oitiva à beneficiária para que se manifestasse acerca da irregularidade apontada (peça 19) . Em resposta à oitiva (peça 21) , a interessada sustentou em síntese que: (i) o instituidor possuía todos os requisitos exigidos em lei e, por haver exercido o cargo de confiança sob o regime de "opção", se fez possível ao então servidor a concessão da vantagem dos quintos/décimos; (ii) é direito adquirido da pensionista permanecer recebendo cumulativamente as duas vantagens supracitadas em seu benefício, pois o instituidor da pensão, na data de sua aposentadoria, possuía todos os requisitos legais para recebê-las concomitantemente.
4. A Sefip, ao analisar os argumentos apresentados pela beneficiária, entendeu que eles não são hábeis para afastar a irregularidade identificada na concessão. Os elementos centrais da argumentação da unidade técnica são transcritos a seguir:
 (...) 
13. Assim, ao analisar o tema, no âmbito do Acórdão 2076/2005-TCU-Plenário (Ministro Revisor Valmir Campelo) , este Tribunal fixou entendimento de que seria assegurado na aposentadoria a vantagem decorrente da opção, prevista no art. 2º da Lei 8.911/94, aos servidores que, até a data de 18 de janeiro de 1995, tenham satisfeito os pressupostos temporais estabelecidos no art. 193 da Lei 8.112/90, ainda que sem os requisitos para aposentação em qualquer modalidade. 
14. Tal Acórdão foi proferido em Embargos de Declaração opostos ao Acórdão 589/2005-TCU-Plenário (Ministro-Relator Augusto Sherman) , que, por sua vez, foi oriundo de Recurso de Reexame contra a Decisão 844/2001 - Plenário (Ministro-Relator Walton Alencar Rodrigues) . 
15. Ao proferir tal entendimento no Acórdão 2.076/2005, este Tribunal baseou-se no conteúdo das Leis 8.112/1990, 8.911/1994 e 9.624/1998 sobre o posicionamento da vantagem de opção na aposentadoria. Entretanto, nada diz esse acórdão quanto à acumulação com outras vantagens. A Lei 8.112/1990, em seu art. 193, § 2º, e a Lei 9.624/1998, em seu art. 7º, parágrafo único, supratranscritos, são claras quanto ao impedimento de se acumularem rubricas de origem semelhante, no caso em tela, rubricas decorrentes da ocupação de função comissionada ou cargo em comissão. 
16. Corroborando com o comando dessas leis citadas no parágrafo anterior, no âmbito do Acórdão 2988/2018-TCU-Plenário (Ministra-Relatora Ana Arraes) , este Tribunal deixou assente que os servidores que tenham satisfeito os pressupostos temporais no art. 193 da Lei 8.112/1990 e os requisitos para aposentadoria até 18/1/1995, podem acrescer aos proventos de inatividade, deferidos com base na remuneração do cargo efetivo, o valor da função de confiança ou a vantagem dos quintos/décimos/VPNI, de forma não cumulativa, em razão da vedação contida no § 2º do próprio art. 193 da Lei 8.112/1990.
5.  O Ministério Público junto ao TCU, no parecer de peça 26, aquiesceu às conclusões da unidade técnica. 
II
6. Registro minha concordância integral com a proposta formulada pela unidade técnica, aquiescida pela manifestação do MPTCU, razão pela qual acolho os pareceres precedentes por seus próprios fundamentos, valendo-me, para tanto, da técnica da motivação per relationem, nos termos do art. 2º, § 3º, do Decreto 9.830, de 10 de junho de 2019, sem prejuízo de tecer os comentários a seguir.
7. De início, vale mencionar que a possibilidade de revisão de ofício prevista no art. 260, § 2º, do RITCU, restou confirmada a partir do julgamento dos embargos de declaração opostos nos autos do RE 636.553, proferido na Sessão Virtual do STF realizada de 27/11/2020 a 4/12/2020. Na ocasião o relator, Min. Gilmar Mendes, assim se manifestou:
 (...) 
Com essa fundamentação, o Supremo Tribunal Federal definiu que a fixação do prazo de cinco anos se afigura razoável para que as cortes de contas procedam à análise da legalidade dos atos de concessão inicial de aposentadoria, reforma ou pensão, após o qual estes serão considerados definitivamente registrados. 
Trata-se de prazo ininterrupto, a ser computado a partir da chegada do processo à respectiva corte de contas - ou, como definido pelo Ministro Roberto Barroso durante o julgamento, um verdadeiro período de "cinco anos tout court". 
Passado esse prazo sem finalização do processo, o ato restará automaticamente estabilizado. Abre-se, a partir daí, a possibilidade de sua revisão, nos termos do art. 54 da Lei 9.873/1999. (destaque acrescido) 
8. Quanto ao mérito, verifico que desde sempre, o pagamento cumulado de "opção" e "quintos", como se verifica nos presentes autos, era expressamente vedado pelo art. 5º da Lei 6.732/1979, vigente ao tempo da aposentadoria do instituidor, e, ainda, pelo § 2º do art. 193 da Lei 8.112/1990, uma vez que ambas as vantagens decorrem do mesmo fato gerador, a saber, o exercício pretérito de cargo/função de confiança:
Lei 6.732/1979
"Art 5º Na hipótese de opção pelas vantagens dos artigos 180 [aposentadoria com as vantagens do cargo em comissão] ou 184 [aposentadoria-prêmio] da Lei nº 1.711, de 1952, o funcionário não usufruirá do benefício previsto no art. 2º desta Lei [quintos]."
Lei 8.112/1990
"Art. 193. [...]
............................................................................................................................................
§ 2° A aplicação do disposto neste artigo exclui as vantagens previstas no art. 192 [aposentadoria-prêmio], bem como a incorporação de que trata o art. 62 [quintos], ressalvado o direito de opção."
9. Vale mencionar que no caso de servidores ativos investidos em cargos em comissão, a "opção" pela remuneração do cargo efetivo nada mais é do que uma forma alternativa de remunerar o cargo em comissão exercido. Ou seja, quer opte pela remuneração "cheia" do cargo em comissão, quer opte pela remuneração do cargo efetivo mais o acréscimo previsto em lei (55% da comissão, para o Poder Executivo; 65%, para o Poder Judiciário) , o servidor nessa situação sempre será remunerado pelo exercício do cargo em comissão, e não pelo cargo efetivo, do qual, aliás, se encontra necessariamente afastado (art. 120 da Lei 8.112/1990) .
10. Convém mencionar que o entendimento pacificado no âmbito desta Corte de Contas também integra a jurisprudência do Supremo Tribunal Federal (STF) , consoante se vê no MS 33.508/DF:
11. Em relação ao mérito propriamente dito, em exame mais aprofundado do feito, entendo que a decisão liminar deve ser revista. Em uma cognição exauriente sobre o mérito, não vislumbrei o direito líquido e certo alegado pela impetrante, pressuposto necessário para a concessão da ordem. Com efeito, a impetrante não demonstrou de forma plena a existência do direito à percepção de sua aposentadoria nos termos apontados na petição inicial, assim como não demonstrou ato ilegal ou abusivo do Tribunal de Contas da União - TCU. Tal conclusão decorre, como se verá, da correta análise da questão principal do feito, que está na aplicação temporal do art. 193 da Lei nº 8.112/1990 ao caso concreto.
12. A incorporação da gratificação do cargo em comissão ou função comissionada aos proventos dos servidores inativos era admitida pelo art. 193 da Lei nº 8.112/1990, nos seguintes termos:
Art. 193. O servidor que tiver exercido função de direção, chefia, assessoramento, assistência ou cargo em comissão, por período de 5 (cinco) anos consecutivos, ou 10 (dez) anos interpolados, poderá aposentar-se com a gratificação da função ou remuneração do cargo em comissão, de maior valor, desde que exercido por um período mínimo de 2 (dois) anos.
§ 1° Quando o exercício da função ou cargo em comissão de maior valor não corresponder ao período de 2 (dois) anos, será incorporada a gratificação ou remuneração da função ou cargo em comissão imediatamente inferior dentre os exercidos.
§ 2° A aplicação do disposto neste artigo exclui as vantagens previstas no art. 192, bem como a incorporação de que trata o art. 62, ressalvado o direito de opção.
13. Assim, preenchidos os requisitos do caput, poderia o servidor exercer o direito de 'opção'  (§ 2º) , escolhendo entre aposentar-se com a remuneração do cargo efetivo somada: (i) aos 'quintos' incorporados (art. 62) ; ou (ii) à gratificação do cargo em comissão ou função comissionada de maior valor. (destaques acrescidos) 
11. Não se desconhece que o instituidor preencheu os requisitos legais para perceber a parcela denominada opção eis que sua aposentadoria se deu em 26/6/1991. Com isso, o direito a percepção da referida parcela se comunica para a pensão e, por tal razão, a recorrente poderá optar pela parcela que lhe for mais vantajosa, seja a decorrente da incorporação de quintos, seja a da opção, mas não ambas de forma concomitante.
12. Convém mencionar que o ato de pensão civil em epígrafe é ato novo, distinto, portanto, do ato de aposentadoria do instituidor e este, ainda que, hipoteticamente, tenha sido considerado legal, não impõe a mesma conclusão de mérito àquele. Não há, portanto, que se falar em direito adquirido da interessada para receber as parcelas inquinadas de forma concomitante. Reafirmo que a ilegalidade da acumulação da vantagem de quintos com a opção percebidas na aposentadoria do Sr. Jakson Silva, não convertem a situação irregular mencionada em regular com a edição do ato de pensão. 
13. Em conclusão, entendo que o registro tácito que alcançou a concessão em epígrafe deve ser revisto de ofício, para tornar ilegal o ato de pensão civil instituído por Jakson Silva em favor da Sra. Lilian Miranda Silva.
Ante o exposto, voto para que seja adotada a minuta de acórdão que ora trago ao exame deste Colegiado.
TCU, Sala das Sessões, em 13 de abril de 2022.
Ministro VITAL DO RÊGO 
Relator